【裁判字號】    99,易,339
【裁判日期】    990528
【裁判案由】    偽造文書
【裁判全文】
臺灣臺北地方法院刑事判決               99年度易字第339號
公  訴  人  臺灣臺北地方法院檢察署檢察官
被      告  甲○○
選任辯護人  劉邦川律師
            陸正義律師
            劉秋絹律師
上列被告因偽造文書案件，經檢察官提起公訴（98年度偵續字第
233號），本院判決如下：
    主  文
甲○○無罪。
    理  由
一、本件公訴意旨略以：被告甲○○係東北大牙醫診所（址設臺
    北縣新店市○○路○段126號，下稱東北大診所）牙醫師，以
    為病人執行洗牙、植牙、拔牙、根管治療等醫療行為及病歷
    紀錄為業，係從事業務之人。告訴人乙○○於民國96年6月
    28日前往東北大診所經甲○○診視後，認須施作人工植牙手
    術，並於同日前往強生牙醫診所（址設臺北縣新店市○○路
    ○段158號2樓）施作前開手術（被告違反醫師法部分，已由
    檢察官另為不起訴處分確定）。被告明知告訴人僅於當日至
    強生診所手術，嗣均在東北大診所就診，未曾再至強生牙醫
    診所，竟基於業務登載不實之犯意，於其業務上製作之告訴
    人強生牙醫診所病歷表上，登載告訴人因前開手術後，於96
    年7月3日、5日及17日回診之診療結果，另於96年7月5日告
    訴人係在東北大診所經其診療，竟未將診療之結果，登載在
    告訴人東北大診所病歷表上，足生損害於告訴人及強生診所
    就病人回診、東北大診所病人診療病歷管理之正確性。因認
    被告涉犯刑法第215條之業務登載不實罪嫌。
二、按犯罪事實應依證據認定之，無證據不得認定其犯罪事實。
    又按不能證明被告犯罪者，應諭知無罪之判決，刑事訴訟法
    第154條第2項、第301條第1項，分別定有明文。再按事實之
    認定，應憑證據，如未能發現相當證據，或證據不足以證明
    ，自不能以推測或擬制之方法，為裁判基礎；且認定不利於
    被告之事實須依積極證據，苟積極證據不足為不利於被告事
    實之認定時，即應為有利於被告之認定；另認定犯罪事實所
    憑之證據，雖不以直接證據為限，間接證據亦包括在內，然
    無論直接證據或間接證據，其為訴訟上之證明，須於通常一
    般之人均不致有所懷疑，而得確信其為真實之程度者，始得
    據之為有罪之認定，倘其證明尚未達到此一程度，而有合理
    之懷疑存在，無從使事實審法院得有罪之確信時，即應由法
    院為諭知被告無罪之判決（最高法院40年臺上字第86號、76
    年臺上字第4986號判例意旨參照）。末按刑法第215條所謂
    業務上作成之文書，係指從事業務之人，本於業務上作成之
    文書者而言（最高法院47年臺上字第515號判例參照）。而
    所謂業務文書登載不實罪，係指基於業務關係，明知為不實
    之事項，而登載於其業務作成之文書而言。是行為人主觀上
    必須明知不實之事項，而故意登載始構成本罪，因此其故意
    以直接故意為限。又刑法第215條規定之業務登載不實罪，
    以從事業務之人，明知為不實之事項，而登載於其業務上作
    成之文書，並足以生損害於公眾或他人，為其構成要件，而
    所謂「明知」係指行為人對於構成犯罪之事實，確有預見並
    決意以其行為促使預見結果發生，始符合該犯罪之主觀構成
    要件。是以，業務登載不實罪係故意犯。易言之，行為人（
    即從事業務之人）須知悉其所登載於業務上所製作之文書之
    內容係屬不實，並足以生損害於公眾或他人，而仍然故意為
    之，始該當之。
三、公訴人認被告涉犯刑法第215條之業務登載不實罪，無非係
    以被告供述、告訴人乙○○之證述及乙○○之強生牙醫診所
    病歷表、東北大牙科病歷表為其主要論據。訊據被告堅決否
    認犯行，辯稱：東北大診所設立於71年，負責一般牙科門診
    業務，為因應植牙手術之需求，原東北大診所之空間有限，
    不敷使用，且礙於牙醫公會之規範，同一縣市之同一醫師不
    得設立兩間診所，遂於91年間，以同一醫療團隊之另名醫師
    林正弘之名義設立強生牙醫診所，並將植牙手術室設置於此
    ，而僅供東北大診所醫師針對東北大診所欲植牙之病患進行
    植牙手術之使用，並無對外門診，亦即東北大診所及強生牙
    醫診所係同一醫療體系及團隊，強生牙醫診所僅係東北大診
    所之植牙手術室而已，是當病患經東北大診所診療後，認有
    植牙需求，會由東北大診所醫護人員至強生診所支援手術，
    而後病患之術後照顧即至東北大診所門診，嗣植牙病患回診
    時，診所人員即會先行將強生牙醫診所之手術病歷調至東北
    大診所，以利醫師瞭解病患狀況，並將植牙後發生之狀況，
    於強生診所之病歷上加以登載，以利病歷紀錄之完整；又醫
    療實務上，醫師製作之病歷又分為門診病歷、住院病歷、手
    、麻醉紀錄、出院病歷等，此為醫療界之習慣，並非法令上
    要求，而於本案中東北大診所之病歷即屬門診病歷，強生牙
    醫診所者則係手術病歷，準此，告訴人乙○○於96年7月5日
    回診時，係由被告為其施行術後拆線，此乃係手術療程之一
    部，故被告始於強生牙醫診所之病歷上登載，目的係為記錄
    完整之手術治療過程，另被告將乙○○之96年7月3日、同年
    月5日及17日回診之診療結果記載於強生牙醫診所病歷之舉
    措亦係基於同一理由，目的亦無非為使手術前後均能保有完
    整之紀錄，被告係基於牙醫師之專業與職責，將病患乙○○
    之狀況於強生牙醫診所及東北大診所之病歷上如實登載，並
    未有任何虛偽不實之處，更未有登載不實之明知，是並未有
    刑法第215條所定有明知不實之事項而登載於其業務上作成
    之文書之情。抑且，被告於乙○○歷次就診前，診所人員均
    依上開之標準作業流程，前往強生診所調取病歷，是前揭2
    份病歷皆已備齊並置放於診療室，俾供被告閱覽及記載，準
    此以言，就乙○○之就診權益根本並無任何之損害，且因被
    告就病歷均如實記載，亦未損害診療病歷資料管理之正確性
    ，核與刑法第215條所規定「足以生損害於公眾或他人者」
    之要件並不該當等語。
四、經查：
  (一)被告係東北大牙醫診所聘僱牙醫師，且於96年6月1日至97年
    5月31日止，為強生牙醫診所之支援牙醫師，並經臺北縣政
    府衛生局同意登記備查在案，此據被告供承在卷，並有臺北
    縣政府衛生局96年6月8日北衛醫字第0960049815號函影本在
    卷可稽。又告訴人乙○○係於96年6月28日至東北大診所就
    診，經被告看診後，認有施作植牙手術之必要，徵得告訴人
    同意後，被告借用強生牙醫診所施行植牙手術，嗣告訴人於
    96年7月3日回診並照X光檢查，同年月5日拆線及同年月17日
    再回診，均係由被告在東北大診所看診，被告將96年7月3日
    、同年月17日診視結果登載在東北大診所之告訴人病歷表上
    ，並將96年7月3日、同年月5日及同年月17日診視結果登載
    在強生牙醫診所之告訴人病歷表上等情，此為被告所是認，
    並據證人即告訴人乙○○證述明確，復有告訴人之東北大牙
    科病歷表、強生牙醫診所病歷表影本各1份卷可稽（見96年
    度他字第10767號偵查卷第10頁、第11至12頁）。
  (二)又告訴人於96年7月3日因植牙後疼痛難耐而至東北大診所回
    診照X光，經被告診視結果，認告訴人主訴手術後有疼痛，
    但並無發燒，被告判斷此乃屬於植牙手術狀況之一，因而在
    告訴人之東北大牙科病歷表上登載「x-ray check」及標示
    所檢視牙齒位置（下顎門齒區右側第2顆牙至左側第2顆牙）
    ，在強生牙醫診所病歷表上登載「x-ray check」、「post
    operation pain, no fever」及標示所檢視牙齒位置（下顎
    門齒區右側第2顆牙至左側第2顆牙）；嗣於96年7月5日，告
    訴人至東北大診所回診，亦係由被告為告訴人作術後拆線，
    被告因而在強生牙醫診所病歷表上登載「3 stitches
    removal」及標示拆線位置為下顎門齒區右側第1顆牙；於96
    年7月17日，告訴人持健保卡至東北大診所看診，由被告診
    視結果，因告訴人植牙旁的牙齒敲了會痛，動搖度第3級，
    診療結果是牙週病，被告以優碘塗佈，並在東北大牙科病歷
    表上登載「periodontitis」、「cc:percussion pain,
    mobility( )loacal B-I medication」及標示所檢視牙齒位
    置為右下第2顆牙，並因告訴人主訴疼痛，被告因此也檢視
    原植牙區域復原情形，檢視結果並無腫脹、無發燒、無化膿
    ，被告因而於強生牙醫診所病歷表上登載「cc:pain」、「
    no swelling, no fever, no pus」並標示所檢視位置於下
    門齒區）等情，此據被告陳明在卷，復有前開東北大牙科病
    歷表、強生牙醫診所病歷表附卷可按，且告訴人除指述其未
    在強生牙醫診所接受診視外，並未指出上開病歷記載有何與
    實情不符之處，堪認被告係將告訴人96年7月3日、同年月5
    日及同年月17日回診關於植牙術後狀況記載於強生牙醫診所
    病歷表上，而關於告訴人96年7月3日、同年月17日植牙附近
    區域及植牙旁牙齒診療情形則記載於東北大診所病歷表上，
    是被告所辯其依據為告訴人作檢療之結果，如實登載於東北
    大牙醫診所病歷表上，並基於保有病歷紀錄完整性及延續性
    ，將告訴人植牙術後狀況如實登載於強生牙醫診所病歷表上
    等情，尚可採信。本件客觀上尚難認被告於強生牙醫診所病
    歷上所為就告訴人植牙後上開術後狀況診斷情形之記載，有
    何不實之處，更不足以認定被告主觀上有何登載不實之明知
    故意。
  (三)且查證人即東北大診所負責人洪澄祥於偵查中亦具結證述強
    生牙醫診斷係手術室，專門做植牙手術，術後的照顧是在東
    北大診所，病人手術完後會通知回診拆線，這時會先把強生
    牙醫診所病歷調過來，因為有時候需要調病歷看植牙的狀況
    ，植牙後發生的狀況需要時會記載在強生牙醫診所病歷上，
    以利完整治療過程等語，核被告所辯情節相符，並據行政院
    衛生署函釋認為：「…二查本署98年12月23日衛署醫字第09
    80216456號函釋略以，醫療業務之執行，係屬高密度、持續
    性醫療專業判斷及技術處置之行為，與一般消費關係之性其
    有所差異，是以，醫師不會有同時在二處執業之情形；即使
    依醫師法第8條之2規定，核准支援至他醫療機構執行醫療業
    務，亦應依醫師法之相關規定，親自診視病人後，製作病歷
    。是以，如於同一時間在同一醫療機構對同一病人看診，卻
    於不同醫療機構病歷上記載執行醫療業務之記錄，造成病人
    就診事實之混淆，涉屬業務上不正當行為，應依醫法第25
    條規定論處。三上開函釋，係指醫師若在同一處所於二處執
    行醫療業務，所記載之二份病歷，爰認屬業務上不正當行為
    ，應依醫師法第25條規定論處。惟本案病人於強生（牙醫）
    診所植牙後，再至東北大診所回診時，東北大診所醫師為求
    病歷之完整性，而將東北大診所診療病人植牙後狀況，抄錄
    重點於強生診所病歷內；該行為僅為求病人照護之完整性及
    延續性，及便於日後不同醫師診療時，能提供完整之診療紀
    錄，且並未有同時二地執行業務之情形，與上開函釋所指情
    形不同，難謂業務上不正當行為。四又台端（指被告）求病
    人病歷之完整性及延續性，詳實謄錄病人植牙之強生（牙醫
    ）診所病歷，及術後東北大診所2份病歷，以利於病人後續
    療程有完整之病歷，該立意雖佳，惟於記載病歷時，仍應清
    楚註明植牙及就診地點及時間，以更清楚呈現就診情形」，
    此有行政院衛生署99年5月7日衛署醫字第0990200172號函在
    卷可按。堪認被告係為完整告訴人之植牙病歷而將告訴人至
    東北大診所回診情形，登載於強生牙醫診所病歷上，雖被告
    有未清楚註明植牙及就診之地點、時間之疏失，然病歷內容
    並無何不實之處，對告訴人自不足以生損害。
  (四)綜上所述，被告於記載告訴人之96年7月3日、5日及17日強
    生牙醫診所病歷等業務上文書時，確有為告訴人診視植牙牙
    齒，雖看診地點係在東北大診所而非強生牙醫診所，惟被告
    係為使告訴人植牙病歷完整，而將告訴人植牙術後回診情形
    並記載於強生牙醫診所病歷表上，是本件客觀上尚難認被告
    於強生牙醫診所病歷上所為就告訴人植牙後上開術後狀況診
    斷情形之記載，有何不實之處，更不足以認定被告有明知不
    實事項而故意登載於病歷之主觀犯意，揆諸上述規定，自難
    以刑法第215條之罪相繩，此外，復查無其他積極證據足資
    證明被告涉犯公訴人所指之犯行，自屬犯罪不能證明，應諭
    知被告無罪之判決。
據上論斷，應依刑事訴訟法第301第1項前段判決如主文。
本案經檢察官蔡甄漪到庭執行職務
中    華    民    國    99    年    5     月    28    日
                        刑事第十二庭  法  官  陳慧萍
以上正本證明與原本無異。
如不服本判決應於收受送達後10日內向本院提出上訴書狀，並應
敘述具體理由；其未敘述上訴理由者，應於上訴期間屆滿後20日
內向本院補提理由書（均須按他造當事人之人數附繕本）「切勿
逕送上級法院」。
                                      書記官  黃慧怡
中    華    民    國    99    年    5     月    28    日

司法院資訊處製作；財團法人民間司法改革基金會備份。
